【裁判字號】    89,上易,349
【裁判日期】    900605
【裁判案由】    損害賠償
【裁判全文】
臺灣高等法院臺中分院民事判決      八十九年度上易字第三四九號
    上    訴    人
    即附帶被上訴人  甲○○
    即  附帶上訴人  乙○○
    複  代  理  人  劉玉珠
右當事人間請求損害賠償事件，上訴人對於中華民國八十九年八月十四日台灣台中地
方法院第一審判決（八十八年度訴字第三九二四號），提起上訴，本院判決如左：
      主      文
上訴及附帶上訴均駁回。
第二審上訴訴訟費用由上訴人負擔。
附帶上訴費用由附帶上訴人負擔。
      事      實
甲、上訴人即附帶被上訴人方面：
一、聲明：就上訴部分：(一)原判決關於上訴人敗訴部分廢棄。(二)右開廢棄部分被上訴
    人在第一審之訴及假執行之聲請均駁回。(三)第一審廢棄部分及第二審訴訟費用由
    被上訴人負擔。就附帶上訴部分：(一)附帶上訴駁回。(二)附帶上訴費用由附帶上訴
    人負擔。
二、陳述：除與原判決記載相同者，茲引用之外，補稱：
  (一)就上訴部分：
  1.查被上訴人乙○○及張麗霞夫婦，向習於訴訟，對於法院進行訊問程序知之甚詳
    ，雖其二人事前串證，然於警訊、偵查及原審隔離訊問時，其二人就如何被毆，
    當時上訴人及張麗霞相關位置等，先後供述情節不一，茲分述如下：
    (1)有關二月十七日中午十二時許報案後，上訴人等被警帶回西區派出所，被上訴
      人夫婦逕自離去驗傷，直至十四時四十分返回始接受警訊（見其二人警訊筆錄
      ，及警員周文財、陳和銘偵查時結證稱：「被上訴人是後來驗完傷才來，我沒
      叫他去驗傷」、「不是我叫他去驗傷」（見偵卷第六六頁第七、八行及同頁反
      面八行），其二人即被上訴人乙○○及證人張麗霞所言：
      ㄅ乙○○稱：伊「準備從停車場開走車子時，發現甲○○和該兩不詳姓名男子
        站在路口對面，甲○○用手指向我，接著該兩名不詳姓名男子立即跑過來，
        未說話即用拳頭用腳毆打我，將我壓在地上打，我太太張麗霞隨後過來看到
        ，立即喊救命」（見偵卷第九頁反面後三行至十頁第二行及後三、四行）。
        則依其斯時所言，係其開車時目睹上訴人在對面以手指向乙○○示意，其妻
        是隨後過來發現喊救命。
      ㄆ張麗霞則稱：「開完庭出來，乙○○先去開車，我走較慢，當我走到路口時
        ，剛好在甲○○旁邊，當時有看到甲○○用手指向停車場我先生乙○○，並
        告訴其身旁之該兩名男子『就是那個人打死他』，該兩人隨即跑過去毆打乙
        ○○」（偵卷第十一頁反面六至九行）、「我在路口有看到他兩人衝過去，
        就用手、腳毆打乙○○，未注意有無使用兇器」（十二頁反面第一、二行）
        、當時甲○○「本人仍站立原處觀看，等該兩名男子攔計程車離開後，他才
        和黃麗蘭過去停車場要開車離開」（同上頁四至六行）。則依其所言，是在
        路口甲○○身旁耳聞並目睹，並僅站路口遠觀有兩名男子毆打其夫，並未有
        隨後跟到喊救命之情。
    (2)檢察官四月三日訊問：
      ㄅ乙○○稱：「因他車子與我車子停得很近．．我至林森路口之地下道旁停車
        場，在該停車場甲○○叫的二位打我」（偵卷廿八頁三至五行），謂上訴人
        甲○○與其車停放很近，在該停車場叫該二名男子毆打告訴人。
      ㄆ張麗霞稱：「我們過林森路，他們（指被告夫婦）停在路口，我看到甲○○
        在路邊走來走去．．他（指乙○○）去開車，我在路邊，是停車場對面，我
        聽到有人說打死他，我回頭看是甲○○之聲音，當時那二人是在甲○○旁，
        也在停車場對面」。其前段供述與後段不符，檢察官乃反問：為何說甲○○
        未過馬路？隨改稱「我是說黃麗蘭與司機沒有過馬路」（按當時檢察官還諭
        知張女剛才講的話有錄音之語）。則是日所言，改為不在甲○○身旁目睹，
        是在路邊聽到聲音才回頭。
    (3)同年七月七日原審隔離時，其二人稱：
      ㄅ乙○○稱：「見甲○○在靠停車場邊徘徊，我越過自由路去停車場位，用鑰
        匙要打開車門時，突然冒出二名大漢，對我拳打腳踢，把我打倒在地，我太
        太在旁邊喊救命．．．」、「他（指張麗霞）在我後面，我到達停車場時，
        我太太已進入停車場旁人行道」。則謂當時突受人攻擊，非目睹甲○○在該
        處以手示意二名「大漢」毆打，且其妻跟隨身旁。乙○○另稱：在「進入偵
        查庭前有看過，約一七○公分，體型胖壯，穿黑條紋，二人沒戴眼鏡，其中
        一個平頭，一個燙過捲髮．．．」，其意謂：該二名男子，其中一人戴眼鏡
        ，亦跟隨告訴人進入地檢署。
      ㄆ張麗霞稱：「我與乙○○一前一後約相距十多公尺，在自由路過林森路時我
        聽到甲○○以台語說『就是他，把他打死』後，即看到二名大漢毆打乙○○
        ，沒看到有無攜工具，沒幾分鐘乙○○即被打倒在地」，其意謂：乙○○被
        毆時，其未在乙○○身旁，是聽到甲○○說話，該二男子隨即動手毆打。而
        就告訴人所指傷害乙○○之二人男子，張麗霞則稱：該二男子「身材粗壯，
        約一七○公分，二人身材差不多，平頭，有一個有戴眼鏡、一個穿黑花襯衫
        ．．．」、「當天開庭沒見過（該二男子）我都與先生在一起」。依其所言
        ：該二男子未進入地檢署，且一個戴眼鏡。
    (4)張麗霞於八十八年五月十九日在  鈞院行調查程序時稱：「（當時你人在何處
      ？）剛過林森路沿自由路走十幾公尺，要跨越自由路時就看見他（乙○○）被
      打。」，而告訴人乙○○則稱：「（你開車時，你太太在何處？）她已過了自
      由路，過了三角公園．．．」，顯然與張麗霞所述不符，嗣在辯護人質疑其陳
      述與張麗霞所述不符後，乙○○隨即又改稱「記不清楚她人在何位置」等語，
      故由告訴人前後不一之陳述，亦可證告訴人之指述絕非事實。
  2.證人吳銘正八十八年五月十九日在  鈞院證稱：「（開完庭你幾點離開？）忘了
    ，開完庭我們走出法院，邊走黃總（黃麗蘭）邊打電話回公司要人來載我們，打
    不通，過一會兒，被告打電話過來說要來載我們，我們已行至林森路口，又折回
    法院門口」、「（你有無看見被告與人發生糾紛之事？）他開到法院門口，我們
    上車，由我開車，車行至林森路口就被張麗霞攔下，警察剛好在旁邊，也被張麗
    霞拉過來」等語，即知上訴人自黃麗蘭及吳銘正走出司法大廈之時係在車上等候
    二人開庭完畢以便載其離去，而上訴人自司法大廈對面停車處開車前往司法大廈
    門口搭載黃麗蘭及吳銘正中間這段時間，根本不可能有張麗霞所稱教唆他人毆打
    乙○○之可能，是依證人吳銘正之證詞，當可知被上訴人及張麗霞之指述顯非事
    實。另依被上訴人及張麗霞所言，渠等於案發當日上午停車時有看到上訴人之車
    輛在其後面尋找停車位等語，此言若真，則上訴人顯已知悉告訴人之車輛停於何
    處，是若上訴人真有教唆他人毆打被上訴人之意欲，大可在被上訴人開庭期間告
    訴該毆打被上訴人之男子至被上訴人停車處等候被上訴人即可，又何須待被上訴
    人開完庭之後再當眾教唆而讓被上訴人知曉係上訴人所為。且被上訴人與上訴人
    之公司均設於台中縣豐原市，相距甚近，若上訴人意欲教唆他人傷害被上訴人者
    ，亦可指使他人直接前往被上訴人公司尋仇即可，亦無必要在被上訴人與上訴人
    均出庭應訊之時教唆傷害而讓被上訴人取得證據。是依經驗法則而言，上訴人斷
    無在眾目睽睽之下教唆他人傷害被上訴人之理。
  3.由上可見被上訴人乙○○與其妻即證人張麗霞二人於前揭隔離訊問時，姑不論被
    上訴人乙○○，從目睹上訴人指揮該二名大漢，改為突然受毆打；張麗霞則從上
    訴人身旁耳聞目睹，改為聽到聲音回頭等先後情節不符，即其二人所言，相互間
    亦相不相牟。足見其二人所述顯有瑕疵不實之情至明，此再參諸客觀情狀以對
    ：
    (1)依被上訴人前揭所訴，其遭兩名壯漢拳打腳踢（未持兇器），然其於案發當日
      至省立台中醫院驗傷，所提出之診斷證明書卻載：右手掌（兩處）、右膝蓋（
      三處）、左手掌（一處）、左膝蓋（三處）、右手肘（二處）等均屬擦傷，其
      顯非拳打腳踢之紅腫或瘀血傷。是依被上訴人所指訴之內容與其所提出之診斷
      書所載情節，顯不相符。蓋被上訴人若果真有被二名壯漢拳打腳踢、用力毆打
      之事實，被上訴人焉有可能全身上下未有任何瘀傷，而僅有手掌、膝蓋等擦傷
      。再依被上訴人所提之診斷書觀之，其所載傷勢應為人體快速移動時（如跑步
      ）正面跌倒，雙手及手肘、膝蓋首先著地，而與地面磨擦同時造成擦傷，顯非
      拳打腳踢或於地面打滾時所能造成者（被上訴人提出之膝蓋褲管呈破洞狀，非
      磨破狀）。此證諸案發時受通報前往之警員周文財於偵查中結證稱：沒有注意
      告訴人何處受傷（見偵卷第六七頁）及製作筆錄之警員陳和銘稱：「沒印象何
      處受傷」（偵卷六六頁反面後四行），足徵報案時被上訴人受傷情形，決非如
      事後到警局作筆錄時之傷到連褲管都破洞之情至明。
    (2)又依被上訴人乙○○夫婦所述及渠等於偵查及台灣台中地方法院所繪之三張現
      場圖（請參刑事卷），其停車位置應於如附件一所示之甲處，按該處為一「四
      線道」終點接林森路之機車道路邊即靠鐵道處（詳附件五照片相關位），與自
      由路四線道又相隔一停車場（見附件六照片），依張麗霞所繪附件二、三之圖
      示，甲○○所站及該二名壯漢之位置（乙處），其要毆打正在甲處開車之乙○
      ○，姑不論斯時有無汽車經過或因紅燈車輛阻塞及肉眼是否能於瞬間依手勢遙
      指七、八十公尺外之甲處，立即辦明是乙○○之人外；該二名壯漢仍須先穿越
      四線道之自由路、跳越短牆（或繞道）、經停車場、再奔越另四線叉道路，始
      能至甲處路邊。其情節顯屬迂曲折，與常理不合，更何況依被上訴人乙○○
      於審理時稱：該二名壯漢既已跟監隨被上訴人進入地檢署，則該二名壯漢已認
      識乙○○其人，上訴人又何須另為以手遙指被上訴人以為辨識乎！而上訴人一
      再受被上訴人夫婦告訴多起刑案，又豈會笨至讓被上訴人夫婦在場目睹知悉其
      教唆，亦違常理至明。
    (3)再者事發當日中午，因副總統連戰行經台中，台中市區警察有特別勤務，斯時
      自由路與林森路口站有多名警察在該處維持交通（其後才由在外執行持別巡邏
      勤務之西區派出所警員周文財等接獲通報人趕抵，將上訴人帶回派出所又出去
      巡邏，見偵卷六七頁），依當時警察站立該路口，為何被上訴人當時不就近叫
      警員攔阻該二名壯漢，反衝至對向較遠之Ｂ處要警察攔下被告車輛，顯不合常
      理。
    (4)此外被上訴人於案發時謂該二名壯漢，在附件三所示計程車（附件一圖示丙處
      ）處攔計程車離去，按該處依行車方向，計程車已經過自由路口並進入林森路
      地下道下坡入口處，該二壯漢必須跳越水泥欄杆（見附件八所示照片），且已
      過十字路口，並無遇紅燈停車之情，但被上訴人竟於檢察官訊問時虛偽稱：「
      計程車司機是在那二人打完後，遇紅燈攔下該計程車」（見偵卷六八頁四行）
      ；且警局訊問時並無其所謂之「ＯＸ－２５６號」計程車司機到場，此乃是日
      上訴人及被上訴人夫婦等多人同時在場所知悉者，其竟於檢察官偵訊時稱：「
      警察有傳訊此計程車司機，司機有說他載二位很粗壯之人」（偵卷廿八頁正面
      後二行）、「當時警員有傳訊到該司機」（偵卷六八頁第一行），顯與當時作
      筆錄之警員陳和銘於偵訊時稱：「沒有」司機看到、「沒有聯絡到該司機」等
      語不合（偵卷六六頁正面後二行及六七頁反面後二行）。此部分被上訴人所指
      情節顯有不實，且依其所繪之現場圖示，苟有該計程車在下坡道停車（通常不
      可能），依其相關位置，亦可就近向現場維持交通之警員攔阻，其拾近求遠至
      對面攔上訴人車，尤見被上訴人指訴乖離事實。
  (二)就附帶上訴部分：
    上訴人並未教唆他人傷害被上訴人，是以被上訴人附帶上訴並無理由。
乙、被上訴人即附帶上訴人方面：
一、聲明：就上訴部分：求為判決駁回上訴人之上訴。就附帶上訴部分：(一)原判決第
    二項被上訴人敗訴部分廢棄。(二)附帶被上訴人應再給付附帶上訴人新台幣（下同
    ）十萬元，及自起訴狀繕本送達附帶被上訴人之翌日起至清償日止，按年息百分
    之五計算之利息。
二、陳述：除與原判決記載相同者，茲引用之外，補稱：
  (一)上訴部分：
    上訴人甲○○雖聲請傳訊證人警員朱信德及黃文棋，然朱信德對於其是否於八十
    七年二月十七日在台中地方法院附近執勤一事，表示因時間太久已不太記得，則
    朱信德證言，並不足證明甲○○並無教唆他人毆打乙○○。另甲○○所聲請傳訊
    之證人警員黃文棋雖證述稱八十七年二月十七日好像在台中市○○路與林森路口
    執行交通管制勤務，只記得有一女子攔下我，伊等在糾紛中，黃文棋好像通知當
    地派出所員警到場處理等語，已足證乙○○當日確遭甲○○所教唆之不詳姓名人
    所毆打；至於警員黃文棋因係站在台中地方法院出口轉彎處之交通號誌箱後執勤
    ，因掌控號誌注意交通安全，自不可能去注意斜對角數十公尺遠處之道路旁停車
    處有無毆打事件，故黃文棋所述內容，亦不足證明甲○○沒有教唆他人毆打乙○
    ○。
三、附帶上訴部分：
    附帶上訴人精神上受損害甚巨，原審判決僅判令附帶被上訴人給付五萬元，請求
    再判命給付十萬元。
      理      由
一、附帶上訴人（即原審原告）主張：附帶被上訴人（即原審被告）明知附帶上訴人
    於八十七年二月十七日上午須前往台灣台中地方法院檢察署庭訊，於同日上午約
    十二時許見附帶上訴人與其妻張麗霞庭訊畢，沿台中市○○路○○街往林森路方
    向步行，快越過林森路口，再穿越自由路往國光路交叉右側之停車場欲駕車離去
    之際，附帶被上訴人在該停車場對面之自由路某處教唆不詳姓名之成年男子二人
    謂「就是那個人，打死他」，適為緩緩行經該處之張麗霞聽見，惟不及報警阻止
    ，該二名不詳姓名之男子已因附帶被上訴人之教唆迅速奔至停車場附帶上訴人所
    在處，出手毆打附帶上訴人，致附帶上訴人受有右手掌、右膝蓋、左手掌、左膝
    蓋，右手肘等處擦傷之傷害，爰依侵權行為之法律關係，請求附帶被上訴人賠償
    精神慰撫金六十五萬元及法定遲延利息。附帶被上訴人則以其絕未教唆不詳姓名
    男子二人毆打附帶上訴人，案發當日伊搭車偕同黃麗蘭至台中地方法院檢察署應
    訊，因伊另有要事需至台北開會處理債權債務問題，乃囑司機吳銘正下車陪同黃
    麗蘭至偵查庭應訊，伊則趨車前往台中市○○路台中分公司欲與公司其他職員北
    上，嗣因債務人來電告知其將於近日內付款，伊乃認無北上之必要，於是再開車
    回台中司法大廈接黃麗蘭及吳銘正回去，車剛起步至自由路與林森路口，忽見附
    帶上訴人夫婦叫當時在該路口值勤之交通警員硬將伊車攔下，謂伊傷害，其實附
    帶上訴人與其妻張麗霞於刑事偵查、審理中前後陳述不一，及由證人吳銘正之證
    詞，可知附帶上訴人與其妻張麗霞之指述並非事實，且附帶上訴人所受之傷害為
    擦傷，顯非拳打腳踢毆打所致之傷害等語置辯。（原審判命附帶被上訴人給付五
    萬元及法定遲延利息，附帶被上訴人就其敗訴之部分上訴；附帶上訴人就其敗訴
    之部分，於十萬元範圍內提起附帶上訴，求為判決附帶被上訴人再給付伊十萬元
    及法定遲延利息。是原審判決附帶上訴人敗訴部分，於五十萬元範圍內，已經確
    定。）
二、經查，附帶上訴人主張附帶被上訴人於前揭時地教唆不詳姓名之成年男子共同毆
    傷伊之事實，業據其提出與所述相符之診斷證明書、原審法院八十七年度易字第
    二七三○號及本院八十八年上易字第七九七號刑事判決影本為證，並經本院依職
    權調閱上開案件卷宗，核閱無訛。附帶被上訴人雖以前開情詞置辯，惟查，附帶
    被上訴人於警訊、偵訊及原審初次審理時，係供稱其將車停在法院對面自由路邊
    ，於車內看報紙，等候其妻黃麗蘭等人，均未提及案發該日其駕車離開法院回公
    司之事，且證人吳銘正所述與附帶被上訴人初供不符，亦無可採。又附帶被上訴
    人明知當日應出庭應訊，如無要事，何以未出庭而於車內等候其妻張麗霞，反而
    由司機吳銘正陪同應訊，不無可疑。縱如其所辯該日上午原定至台北開會，乃因
    故取消云云，然其身為公司之董事長，果當日欲前往台北開會，路程較遠，較需
    司機吳銘正駕車前往台北，豈有未令司機吳銘正駕車前去台北，反而令司機陪同
    其妻應訊未由他人陪同其妻應訊，附帶上訴人所辯，顯無可採。又附帶上訴人遭
    毆打之時，其妻目睹該情形，一面呼救一面往附帶上訴人被毆打處奔跑，既非不
    動，其與附帶上訴人指述或繪圖難免差異，惟所述行進方向及過程大致相吻，尚
    難因此認其主張不實。附帶被上訴人以附帶上訴人夫妻供述細節不同質疑，尚無
    可採。又附帶被上訴人另辯稱附帶上訴人所受之傷害為擦傷，顯非拳打腳踢毆打
    所致之傷害云云，惟附帶上訴人之妻迅速報警，毆打之時間非長，且人之本能必
    會予以抵擋，自難以其僅受擦傷，即認無毆打之情事，附帶被上訴人所辯，均無
    可採。又警員黃文棋、朱信德雖證稱當日未目睹，然朱信德表示時間太久，不記
    得了；黃文棋證稱伊因掌控交通安全號誌箱，未注意週遭情況，渠等證言，亦不
    足以證明附帶被上訴人沒有教唆他人毆打附帶上訴人。
三、按因故意或過失，不法侵害他人之權利者，負損害賠償責任；又不法侵害他人之
    身體者，又被害人雖非財產上之損害，亦得請求賠償相當之金額，民法第一百八
    十四條第一項前段、第一百九十五條第一項前段分別定有明文。附帶上訴人為附
    帶被上訴人所教唆毆傷，肉體、精神自感痛苦，故其依上開侵權行為之規定，請
    求附帶被上訴人賠償侵害身體之非財產上損害，自屬有據。經查，附帶上訴人為
    高農畢業，現為優程公司實際負責人，月入三、五萬元，附帶被上訴人為國中肄
    業，現為東禓電機公司負責人，月入九萬元，本院審酌兩造上開身分、地位、經
    濟狀況，及因上開傷害肉體精神所受之痛苦等一切情狀，認附帶上訴人請求六十
    五萬元之侵害身體非財產上損失，顯然過高，應予核減為五萬元，方屬公允，逾
    此數額之請求，為無理由。
四、綜上所述，附帶上訴人請求附帶被上訴人賠償精神慰撫金五萬元，及自起訴狀送
    達翌日即八十八年十二月二十六日起至清償日止按週年利率百分之五計算之利息
    ，洵屬有據，應予准許；逾此部分之主張，為無理由，應予駁回。原審判命附帶
    被上訴人給付五萬元及法定遲延利息，並無不合，附帶被上訴人指摘原判決此部
    分不當，非有理由，應予駁回。至附帶上訴人附帶上訴，請求判令附帶被上訴人
    再給付十萬元，亦無理由，應予駁回。
五、據上論結，本件上訴及附帶上訴均無理由，依民事訴訟法第四百四十九條第一項
    、第七十八條，判決如主文。
中      華      民      國    九十      年      六      月      五      日
~B1民事第三庭審判長法  官  陳照德
~B2                法  官  陳成泉
~B3                法  官  曾謀貴
右為正本係照原本作成。
不得上訴。
~B                書記官  林振甫
中      華      民      國    九十      年      六      月      七      日
                                                                        Ｂ


司法院資訊處製作；財團法人民間司法改革基金會備份。
